【裁判字號】    97,竹簡,379
【裁判日期】    970728
【裁判案由】    損害賠償
【裁判全文】
臺灣新竹地方法院民事判決             97年度竹簡字第379號
原      告  新竹縣政府
法定代理人  丁○○
訴訟代理人  乙○○
被      告  甲○○
訴訟代理人  丙○○
上列當事人間損害賠償事件，本院於民國97年6月23日辯論終結
，判決如下：
    主  文
被告應給付原告新臺幣玖萬伍仟柒佰陸拾元，及自民國九十七
年四月十日起至清償日止，按年息百分之五計算之利息。
訴訟費用由被告負擔。
原告其餘之訴駁回。
訴訟費用由被告負擔百分之七十八，餘由原告負擔。
本判決第一項得假執行。
    事實及理由
甲、程序方面：
壹、按訴狀送達後，原告不得將原訴變更或追加他訴，但擴張或
    減縮應受判決事項之聲明者，不在此限，此為民事訴訟法第
    255 條第1項第3款所明定。查原告訴之聲明原為「被告應給
    付原告346,038 元，及自起訴狀繕本送達翌日起至清償日止
    ，按週年利率百分之5計算之利息。」，嗣更改訴之聲明為
    「被告應給付原告121,299元，及起訴狀繕本送達翌日起至
    清償日止，按週年利率百分之5計算之利息。」，應屬減縮
    應受判決事項之聲明，參諸前揭規定，應予准許，合先敘明
    。
貳、本件被告經合法通知，未於最後言詞辯論期日到場，核無民
    事訴訟法第386條所列各款情形，爰依原告之聲請，由其一
    造辯論而為判決。
乙、實體方面：
壹、原告主張：
一、原告前以本院84年度重訴字第108號及臺灣高等法院85年度
    上字第1765號民事判決及確定證明書為執行名義向本院請求
    拆屋還地之強制執行，經本院以93年度執武字第6722 號受
    理執行在案，惟被告以坐落新竹市○○段○○段20-7 號地
    號土地（下稱系爭土地）之建物即門牌號碼新竹市○○路
    129號房屋（下稱系爭房屋）為其所興建為由，依強制執行
    法第15、18條之規定，提起第三人異議之訴，並提供擔保及
    依本院96年度聲字第961號裁定停止本件強制執行，嗣被告
    所提95年度竹簡字第792號民事案件經法院駁回起訴，復經
    96年度簡上字第28號駁回上訴確定，被告爰於97年3月18日
    發函催告原告行使權利，經原告於97年3月20日收文。
二、查系爭土地為原告所管理，且因原告就前開土地聲請強制執
    行後，經本院數次定期執行，惟均遭被告聲請停止執行，致
    原告於停止執行期間因無法拆除前開土地上之地上物而受有
    無法立即取回並利用系爭土地之損害，經查前開土地之公告
    現值為每平方公尺93,000元。被告就其中土地面積47平方公
    尺部分聲請停止執行，經計算訴訟期間原告所受相當於租金
    之損害額為121,296元，為此，爰依法律關係，請求判命：
    (一)被告應給付原告121,296元及自起訴狀繕本送達翌日起至
    清償日止，按年息百分之5計算之利息。(二)訴訟費用由被告
    負擔。
貳、被告則以：系爭房屋為其所興建，惟法院既判為訴外人何鍾
    英所有，侵權行為人應為訴外人何鍾英，且鄰居已被拆遷者
    ，皆無負擔損害賠償金，系爭房屋僅占用14坪半，對土地使
    用妨害不大，請減免損害賠償以示公平。
、得心證之理由：
一、原告主張系爭土地為其所管理，訴外人何鍾英占用系爭土地
    興建房屋，原告乃提起拆屋還地之訴，經本院84年度重訴字
    第108號及臺灣高等法院85年度上字第1765號判決原告勝訴
    後，乃持對訴外人何鍾英之執行名義向本院聲請強制執行，
    並經本院以93年度執武字第6722號受理執行在案，詎被告對
    本院上開強制執行程序，提起第三人異議之訴（即本院95年
    度竹簡字第792號、96簡上字第28號），並聲請本院准其提
    供擔保，停止前開強制執行程序。嗣經本院以95年度聲字第
    961號裁定准予停止執行後，被告聲請以95年度存字第1579
    號提存前開擔保金，致該強制執行程序停止，惟被告所提起
    之上開第三人異議之訴，業經法院判決被告敗訴確定，而原
    告因被告上開第三人異議之訴暨其提供擔保停止強制執行之
    行為，致前開強制執行程序，自95年8月起停止執行，無法
    達拆屋還地之強制執行目的之事實，業據其提出與其陳述相
    符之本院95年度竹簡字第792號民事判決及本院96年度簡上
    字第28號民判決為證，並經本院依職權調閱本院93年度執武
    字第6722號強制執行卷、本院84年度重訴字第108號（含臺
    灣高等法院85年度上字第1765號）、本院95年度竹簡字第
    792號卷（含96 簡上字第28號）卷閱明屬實，且被告並不爭
    執，自堪信原告此部分之主張為真實。而系爭房屋於系爭土
    地占用面積為47平方公尺，亦經本院84年度重訴字第108號
    事件至現場履勘屬實，且囑託新竹市地政事務所製作複丈成
    果圖，有勘驗筆錄及複丈成果圖在該卷內可稽，被告對此亦
    不爭執，堪認原告此部分主張為真正。
二、被告固以系爭房屋係其所搭建，法院既判決為訴外人何鍾英
    所有，其即非侵權行為人，原告請求無理由云云置辯。惟查
    ，被告非系爭房屋之所有權人，迭經本院84年度重訴字第10
    8號、臺灣高等法院85年度上字第1765號民事判決認定甚詳
    ，被告猶主張系爭房屋為其所有，認原告請求無理由，復未
    能舉證證明系爭房屋確為其所有，或有何合法之占有權源，
    所辯即不足採。次查，被告非系爭建物之所有權人，就系爭
    土地亦無合法使用權源，卻以其上房屋為其興建、使用為由
    ，聲請停止執行，並占有使用系爭土地受有相當租金之利益
    ，自有侵害原告對於系爭土地之管領權能，被告所辯其非侵
    權行為人云云，容有誤會，於法亦不足採。
三、按無法律上之原因而受利益，致他人受損害者，應返還其利
    益，雖有法律上之原因，而其後已不存在者，亦同，民法第
    179條定有明文。又民法第179條規定之不當得利，凡無法律
    上之原因，而一方受利益，致他方受損害，即可成立，至損
    益之內容是否相同，及受益人對於受損人有無侵權行為，可
    以不問（最高法院65年台再字第138號判例意旨參照）。次
    按，無權占有他人之土地，可得相當於租金之利益，並侵害
    土地所有人之所有權，致其受有相當於租金之損害，為社會
    通常之觀念，而依土地法第105條準用同法第97條所定，建
    築基地之租金，按「申報地價」年息百分之十為限，乃指基
    地租金之最高限額，除以基地申報地價為基礎外，尚須斟酌
    基地之位置，工商業繁榮之程度，承租人利用基地之經濟價
    值及所受利益，並與鄰地租金相比較以為決定，並非必達申
    報總地價年息百分之十最高額（最高法院61年臺上字第1695
    號、46年臺上字第855號、68年臺上字第3071號判例參照）
    。是原告如上開所述，為系爭土地之所有人，有土地登記謄
    本在卷內可憑，被告無正當權源，占有系爭土地，自屬無權
    占有，則原告請求被告應給付原告相當於租金之不當得利，
    於法自無不合。經查：
（一）本件被告係於95年8月30日以95年度存字第1579號提存擔
      保金，致該強制執行程序停止，業經本院調取上開執行卷
      查閱無訛；而被告據以聲請停止執行所提起之95年竹簡字
      第792號第三人異議之訴事件係於96年10月30日確定終結
      ，執行程序停止之原因至此消滅，而被告於該停止執行期
      間內仍使用系爭土地，亦為被告所不否認，則自95年8月
      30日起至96年10月30日止，計被告因聲請停止執行而至原
      告無法使用系爭土地所受損害之期間為15個月，原告請求
      自95年8月起至97年4月止計19個月為計算基礎，就逾4個
      月部分，因96年10月30日之後之停止執行乃因第三人丙○
      ○、黃庭英另聲請停止執行所致，與本件被告無涉，原告
      此部分請求尚屬無據。
（二）查系爭房屋係供營業使用，位於新竹市○○路邊，附近有
      商店、診所、公園、銀行、大樓等，交通便利，屬市區繁
      榮之處，業經本院執行處至現場履勘屬實，且為兩造所不
      爭，是本院斟酌系爭土地之位置、被告對該土地之用益情
      形及目前社會經濟狀況等情狀，認原告主張以該土地申報
      總價額年息百分之5計算相當於租金之損害，尚屬允當。
      次查，被告無權占用系爭土地之面積為47平方公尺，已如
      前述，而系爭土地96年1月之申報地價每平方公尺為
      32,600元，亦有土地登記簿謄本在卷可憑。是被告於上開
      停止強制執行期間，所受有之不當利益計為95,763元（
      32600x47x5%x15/12=95763，元以下四捨五入）
四、從而，原告依不當得利之法律關係，請求被告給付原告
    95,763元及自民國97年4月10日（即起訴狀繕本送達翌日）
    起至清償日止，按年息百分之五計算之利息，為有理由，逾
    此部分之請求，則無理由，應予駁回。
五、本件判決之結果已臻明確，兩造其餘攻擊防禦方法，經審酌
    均於判決結果無影響，爰不一一論述，附此敘明。
六、本件係依民事訴訟法第427條第1項適用簡易訴訟程序所為被
    告敗訴之判決，應依職權宣告假執行。
七、訴訟費用負擔之依據：民事訴訟法第79條但書。
中    華    民    國    97    年    7    月     28    日
                  民事第一庭    法  官  林南薰
以上正本係照原本作成。
如對本判決上訴，須於判決送達後20日內向本院提出上訴狀。
中    華    民    國    97    年    7    月     28    日
                                書記官  楊書棼


司法院資訊處製作；財團法人民間司法改革基金會備份。
